【裁判字號】    98,保險,27
【裁判日期】    981030
【裁判案由】    給付保險金
【裁判全文】
臺灣臺北地方法院民事判決      九十八年度保險字第二十七號
原      告  甲○○
被      告  新安東京海上產物保險股份有限公司
法定代理人  乙○○
訴訟代理人  陳超凡律師
上列當事人間給付保險金事件，本院於民國九十八年十月二十一
日言詞辯論終結，判決如下：
    主  文
原告之訴及假執行之聲請均駁回。
訴訟費用由原告負擔。
    事實及理由
一、原告主張：
（一）原告為訴外人南協電業工程股份有限公司（以下簡稱南協
      公司）所雇用之員工，南協公司前於民國九十四年間起即
      向被告投保「僱主責任附加團體傷害險」，（以下簡稱系
      爭保險契約），每年更換保單，迄今仍屬有效，依據保單
      內容，每一員工之保障為：附加團體傷害保險：每人額度
      為新台幣（下同）二百五十萬元；傷害醫療費用限額：每
      人為五萬元；傷害醫療住院日額：每人每日為二千元。
（二）原告前於九十五年六月十九日在台南縣七股鄉工地協助架
      設電路工程時，因向後拉電纜，不慎跌倒而造成第四腰椎
      骨折，經多次就醫仍未見好轉，遂於九十六年三月二日至
      同年三月二十日住院進行手術，但仍持續惡化，原告之後
      於九十六年八月十三日經鑑定為輕度肢障，領有身心障礙
      手冊，更於九十七年間發生第三、四、五腰椎背神根病變
      等其他症狀。原告於上開意外事故發生後，僱主及原告均
      不知得向被告請求給付上開意外傷害保險金，殘廢後經他
      人告知，始於九十七年八月四日提出給付申請，但遭被告
      以超過二年時效而不予理賠。
（三）被告雖以意外事故發生至原告提出理賠申請，已經超過系
      爭保險契約條款第二十九條所定之二年時效，而拒絕理賠
      ，然原告申請被告理賠之保險金，並非發生事故時之傷害
      給付保險金，而係原告經醫生鑑定為殘廢時之殘廢給付保
      險金，故其時效之起算始點，不應以事故發生時起算，而
      應以原告經鑑定為殘廢之日期即九十六年八月十三日為準
      。而上開期日距離原告申請殘障理賠之日期即九十七年八
      月四日尚不足一年，並未逾越二年期限。被告以事故發生
      日起算而認已逾兩年並因此拒絕理賠，實無理由。
（四）又傷害理賠之申請以事故發生時起算時效，並無疑義，然
      傷害後是否導致殘廢，通常需經過長時間之觀察、檢驗，
      此期間如仍計入時效，對於申請理賠者甚為不公，蓋申請
      人亦不知何時方能被鑑定為殘廢，倘若鑑定期間超過兩年
      ，縱使日後確定殘廢，亦無法對於保險公司申請理賠，不
      公平之處甚為明確。故基於申請人權益之考量，時效起算
      點應自殘廢鑑定日起算二年，始符合公平正義原則。
（五）此外，系爭保險契約第六條關於殘廢給付保險金之給付，
      雖然限制「自意外傷害事故發生之日起一百八十日以內致
      成附表所列二十八項殘廢程度之一者」，始能請求，然醫
      生及相關單位鑑定殘廢之時間，往往超過一百八十日，如
      本件鑑定期間即將近十四個月，如依據上開契約條款即不
      能請求，此不合理之條款，已於九十五年間「傷害險示範
      條款」修正時，特於第五條增訂但書「但超過一百八十日
      致成殘廢者，受益人若能證明被保險人之殘廢與該意外傷
      害事故據有因果關係者，不在此限」，而系爭保險契約之
      上開條款顯然尚未修正，原告之情形應受上開但書規定之
      保障。
（六）原告因上開意外事故而受有前揭傷害，且經鑑定為輕度肢
      障，已如前述，依據系爭契約之「殘廢等級與給付金額表
      」第四級第十六項「脊柱永久遺留顯著運動障礙者」所示
      ，被告應按照系爭契約之約定，給付原告二百五十萬元之
      百分之三十五即八十七萬五千元之殘廢保險金。
（七）對於被告抗辯之陳述：原告於開刀後迄至申請被告理賠殘
      廢保險金，並未逾越兩年期間，被告辯稱原告之保險金請
      求權已經罹於時效而消滅，並無理由。
（八）綜上，原告爰依據系爭保險契約關係，請求被告給付上開
      殘廢保險金，而為訴之聲明並求為判決：
   1、被告應給付原告八十七萬五千元，及自九十七年八月五日
      起至清償日止，按年息百分之十計算之利息。
   2、原告陳明願供擔保，請准宣告假執行。
二、被告辯稱：
（一）原告於另案即台灣台南地方法院九十七年度保險字第六號
      給付保險金事件，係主張其於九十五年五月十日遭受意外
      而受有第四腰椎骨折之傷害，然於本案中，原告改為主張
      其係於九十五年六月十九日不慎跌倒造成第四腰椎骨折。
      原告主張其受因意外而有上開傷害之時間，前後供述不一
      ，是否實在即非無疑。而依據上開民事案件之判決書所載
      ，原告本有「腰椎間盤突出」、「腰椎狹窄」之病症，且
      原告早於九十五年三月間即有下背痛之症狀，故原告之前
      述病症，應屬年老而非意外傷害所致。同時，系爭契條款
      第四條約定「所稱之意外傷害事故，指非由疾病引起之外
      來突發事故」，則依據民事訴訟法第二百七十七條前段之
      規定，原告對於自應就其上開症狀屬意外傷害所致，應負
      舉證之責任，然原告並未能舉證證明之。
（二）系爭契約之「殘廢等級與給付金額表」第四級第十六項「
      脊柱永久遺留顯著運動障礙者」，依據系爭契約第十七頁
      註十之記載，係「指頸柱完全張直，或在於胸椎以下前後
      屈、左右區及左右迴旋三種運動中，有二種運動被限制在
      生理範圍二分之一以下」之情形者，然原告僅提出輕度肢
      障之身心障礙手冊，尚不符合上述約定要件，且原告亦無
      法證明符合上述殘障等級。
（三）系爭契約第六條約定「被保險人於本附加險有效期間內遭
      受第四條約定的意外傷害事故，自意外事故發生之日起一
      百八十日以內致成附表所列二十八項殘廢程度之一者，本
      公司給付殘廢保險金，其金額按該表所列之給付比例計算
      」，至九十五年十月間，契約條款雖然修正後增訂但書規
      定為「但超過一百八十日致成殘廢者，受益人若能證明被
      保險人之殘廢與該意外傷害事故據有因果關係者，不在此
      限」，然系爭契約並無上開規定，而本於法律不溯及既往
      之原則，本件亦無上開但書規定之適用，況原告並未能證
      明其殘廢與意外傷害事故具有因果關係。因此，原告主張
      其係於九十五年六月十九日發生上開意外傷害事故，卻遲
      至九十七年八月四日始向被告提出理賠之申請，原告以其
      身心障礙手冊上所載之鑑定日期為九十六年八月十三日，
      主張並未逾越二年時效，尚屬無據。又依據保險法第六十
      五條之規定，由保險契約所生之權利，自得為請求之日起
      ，經過兩年不行使而消滅」，並非規定「自其知情之日起
      算」，本件既無保險法第六十五條後段所定情事，原告自
      不得主張未逾兩年時效期間。
（四）又系爭契約之每人額度約為二百一十三萬五千六百七十八
      元，若原告符合前揭其所主張之殘廢等級，得請求之金額
      應為七十四萬七千四百八十七元，原告前揭算式係以九十
      六年之契約保單內容為計算基礎，並無足取。
（五）綜上，原告請求被告給付上開殘廢保險金，並無理由，被
      告爰為答辯聲明並求為判決：原告之訴駁回，如受不利判
      決，被告願供擔保，請准宣告免為假執行。
三、首查：
（一）南協公司於九十四年九月一日起向被告投保系爭保險，保
      險期間為一年，每年重新締約，原告為南協公司之員工，
      為系爭保險之被保險人。
（二）原告於九十五年六月十九日前往財團法人奇美醫院（以下
      簡稱奇美醫院）柳營分院就醫，經診斷結果，原告之第四
      腰椎骨折，原告為此於九十六年三月二日至二十日於該醫
      院住院進行手術，後於九十六年八月十三日經鑑定為輕度
      肢障，原告並領有身心障礙手冊。
（三）原告於九十七年八月三日向被告申請理賠系爭契約之殘障
      保險金，被告則於九十七年十月九日以原告申請理賠已逾
      二年時效為由，拒絕理賠。
（四）系爭保險契約第四條規定：被保險人之受僱人在保險期間
      內因執行職務發生意外事故遭受體傷或死亡，依法應由被
      保險人負責賠償而受賠償請求時，本公司對被保險人負賠
      償責任；契約第六條「殘廢保險金的給付」規定：被保險
      人本附加險有效期間內遭受第四條約定的意外傷害事故，
      自意外事故發生之日起一百八十日以內致成附表所列二十
      八項殘廢程度之一者，本公司給付殘廢保險金，其金額按
      該表所列之給付比例計算；系爭契約「殘廢等級與給付金
      額表」第四級第十六項規定：脊柱永久遺留顯著運動障礙
      者。
    以上事實，為兩造所不爭執，並有兩造所提出之系爭保險契
    約保單（原證一及被證一）一份，與原告所提出之奇美醫院
    九十五年六月二十八日診斷證明書（原證二）、奇美醫院九
    十七年三月十一日診斷證明書（原證三）、身心障礙手冊（
    原證四）及被告之九十七年十月九日函文（原證六）各一份
    為證，應屬實在，先予確認。
四、其次，原告主張其所受之上開骨折傷害，為其於九十五年六
    月十九日在台南縣七股鄉工地協助架設電路工程時，不慎跌
    倒所致，且因此經鑑定為輕度肢障，符合系爭保險契約之「
    殘廢等級與給付金額表」第四級第十六項「脊柱永久遺留顯
    著運動障礙者」標準，而請求被告依約給付殘廢保險金，然
    為被告所不承認，並以前揭情事資為抗辯。按：
（一）保險法第六十五條第一項規定：由保險契約所生之權利，
      自得為請求之日起，經過二年不行使而消滅。故原告請求
      給付上開殘廢保險金，如自得為請求之日起，經過兩年不
      行使，依據上開法文之規定，其權利消滅，甚為明確。
（二）意外傷害保險乃相對於健康保險，健康保險係承保疾病所
      致之損失；意外傷害保險則在承保意外傷害所致之損失。
      人之傷害或死亡之原因，其一來自內在原因，另一則為外
      在事故（意外事故）。內在原因所致之傷害或死亡，係指
      被保險人因罹犯疾病、細菌感染、器官老化衰竭等身體內
      部因素所致之傷害或死亡；至外來事故（意外事故），則
      係指內在原因以外之一切事故而言，其事故之發生為外來
      性、偶然性，而不可預見，除保險契約另有特約不保之事
      項外，意外事故均屬意外傷害保險所承保之範圍。次按民
      事訴訟如係由原告主張權利者，應先由原告負舉證之責，
      若原告先不能舉證，以證實自己主張之事實為真實，則被
      告就其抗辯事實即令不能舉證，或其所舉證據尚有疵累，
      亦應駁回原告之請求」；「原告於其所主張之起訴原因，
      不能為相當之證明，而被告就其抗辯事實，已有相當之反
      證者，當然駁回原告之請求，最高法院十七年上字第九一
      七號、二十年上字第二四六六號判例足資參照。是意外傷
      害保險契約之受益人請求保險人給付保險金，即應舉證證
      明被保險人係因意外事故而受傷害，且其傷害符合保險契
      約條款之約定。因此，揆諸上開法文之規定與說明，原告
      主張其所受之第四腰椎骨折之傷害，為其於九十五年六月
      十九日跌倒時所致，且其程度符合前揭系爭保險契約所規
      定之殘廢保險金理賠之要件，原告即應負舉證之責任。
五、承上所述，本案兩造所爭執而為本院先予釐清者，為下列事
    項即：
（一）被告抗辯原告本於系爭保險契約之殘廢金請求權，已經罹
      於時效而歸於消滅，是否有據？
（二）原告主張其於上開時地發生前開意外事故，是否有據？
（三）原告受有上開第四腰椎骨折之傷害，是否為其所主張之前
      開意外事故所致？
（四）原告受有上開第四腰椎骨折之傷害，其程度是否符合系爭
      保險契約之殘廢保險金理賠之標準？
六、就上述爭點（一）事項，審查並論述如下：
（一）查原告主張其係於九十五年六月十九日發生意外事故而受
      有第四腰椎骨折之傷害，而於九十七年八月三日向被告申
      請給付上開殘廢保險金，前已確認無訛，則依據上開保險
      法第六十五條第一項之規定，原告於其所主張之上開意外
      事故發生時即九十五年六月十九日起，即得向被告申請給
      付殘廢保險金，然原告遲至九十七年八月三日始向被告為
      上開請求，則被告辯稱原告之上開殘廢保險金請求權已經
      罹於二年時效而歸於消滅，尚非無據。
（二）原告雖然主張其於本案並非請求傷害給付而係請求殘廢給
      付，故其時效應自其開刀時間或經鑑定為輕度肢障之時間
      起算，並非自意外事故發生受傷時起算。然查，系爭保險
      契約係以意外事故之發生，被保險人因此遭受體傷或死亡
      以為保險範圍，前已述及，僅被保險人如因意外事故受傷
      致成殘廢，其殘廢保險金依據上開標準以為計算之方式。
      換言之，殘廢仍屬傷害之範疇。因此，被保險人或受益人
      之保險金請求權時效，仍應以保險事故之發生，即被保險
      人因意外事故而遭受體傷或死亡，以為起算之時點。原告
      開刀或者經鑑定為肢障，均非保險事故之發生，原告主張
      其進行開刀手術或經鑑定為肢障，為保險金請求權消滅時
      效進行之起算時點，難謂有據。
（三）原告又主張其經鑑定之期間即將近十四個月，應受九十五
      年間「傷害險示範條款」第五條增訂但書「但超過一百八
      十日致成殘廢者，受益人若能證明被保險人之殘廢與該意
      外傷害事故具有因果關係者，不在此限」之保護，然查，
      被告辯稱上開條款並非系爭保險契約之一部，此為原告所
      不爭執，則基於契約自由原則，上開規定對於被告自不生
      拘束力。況原告亦未能舉證證明其所受之第四腰椎骨折之
      傷害，與其所主張之上開意外事故，兩者間有因果關係，
      （容後詳述），亦不符合上開條款之構成要件，自不待言
      。
（四）綜上，被告為原告之殘廢保險金請求權已經罹於時效而歸
      於消滅之抗辯，為有理由。
七、就上述爭點（二）事項，審查並論述如下：
（一）證人吳文賢雖於另案即台灣高等法院台南分院九十八年度
      保險上字第三號給付保險金事件到庭具結證稱「（上訴人
      九十五年間腰椎骨折受傷如何造成？）我是南協公司的員
      工，我是班長，架設高、低電纜線，上訴人在綁電纜線時
      跌倒，我看到她跌倒就叫他在旁邊休息。」，然後復改稱
      「（當時上訴人為何會跌倒？）上訴人在綁電纜線，她被
      電線絆倒而跌倒，我是沒看見她跌倒，是她跟我說她跌倒
      會痛，我就請她在旁邊休息」（見上開卷宗第三十頁），
      證人吳文賢對於其是否確實親眼目睹原告於上開時地跌倒
      ，供述前後並不一致，其證詞是否可採，已非無疑，況證
      人吳文賢證稱伊並未看見原告跌倒，而依據證人吳文賢所
      證述之情節「（後來上訴人有無繼續工作？）好像有休息
      一陣子，她打電話給我說她不舒服要看醫生」（見上開卷
      宗第三十一頁），亦不足以證明原告縱於上開時地跌倒，
      即因此受有第四腰椎骨折之傷害。除此以外，原告並未能
      舉證證明其於上開時地因綁電纜線而跌倒，是原告是否確
      實於上開時地發生其所主張之意外事故，並非無疑。
（二）除此以外，原告對於其確實於上開時地發生跌倒之意外事
      故一事，並未能舉證以實其說，則依據上開關於舉證責任
      之法文規定與說明，原告此項主張即難謂有據。
八、就上述爭點（三）事項，審查並論述如下：
（一）原告主張伊係於九十五年六月十九日因上開意外事故受傷
      ，此與原告於另案中所主張之伊係於九十五年五月十日發
      生上開意外事故，（見台灣台南地方法院九十七年度補字
      第九十七號給付保險金事件卷宗第三頁即原告之起訴狀所
      載），已不相符。原告對此雖當庭陳稱「（原告於本案主
      張係於九十五年六月十九日不慎跌倒造成第四腰椎骨折，
      然於上開案件中主張發生之期日為九十五年五月十日，兩
      者期日何以不同？）我是九十五年六月十九日摔倒，不是
      九十五年五月十日摔倒。」，然原告於另案即台灣台南地
      方法院九十七年度保險字第六號給付保險金事件九十七年
      五月五日言詞辯論期日當庭陳稱「摔倒後我覺得腰部痛，
      本來覺得沒有關係，就沒有馬上就醫，回家後隔天星期日
      ，醫院休息，星期一我才到奇美醫院就診」，（見上開案
      件卷宗第十一頁），而依據原證一之診斷證明書所示，原
      告之就診日期為九十五年六月十九日當天，此即與原告所
      陳述之伊係於九十五年六月十九日摔倒，至隔兩天始至奇
      美醫院就診，亦有所出入。是原告受有第四腰椎骨折之傷
      害，是否為其所主張之伊於上開時地發生意外事故所致，
      亦非無疑。
（二）此外，原告於九十五年六月間開始至奇美醫院柳營分院及
      財團法人天主教聖馬爾定醫院（下稱聖馬爾定醫院）就診
      一事，有中央健康保險局保險對象門診就醫記錄明細表一
      紙足資佐證（見台灣台南地方法院九十七年度保險字第六
      號給付保險金事件卷宗第四十六頁）。依據原告之九十五
      年六月二十七日聖馬爾定醫院門診就醫紀錄即「主訴：第
      四腰椎骨折已兩個月」「腰部脊椎狹窄、腰椎閉鎖性骨折
      」（見上開卷宗第一百二十一頁），所示，原告似於九十
      五年四月間已有背痛、腰椎骨折等症狀，另參之原告於九
      十六年三月二日於奇美醫院入院進行手術治療，出院病歷
      摘要亦記載：「主訴：下背痛已一年」（見上開卷宗第五
      十八頁），則原告似又早於九十五年三月間即已出現下背
      疼痛病症。綜觀前揭原告之歷次就醫病歷之所載，原告於
      就醫時陳述開始出現下背痛、第四腰椎骨折等病症之時點
      ，顯然原告所主張之前揭意外事故發生時間，則原告之第
      四腰椎骨折之傷害，是否確實為原告所主張之上開意外事
      故所致，實不無疑問。
（三）再者，依據奇美醫院柳營分院函覆台灣高等法院台南分院
      之九十八年四月三十日（九八）奇院柳醫字第一零三六九
      號函文內容「（原告）只有第四腰椎有明顯的前側椎體上
      緣撕裂，大力提重物，或長期用力或外傷皆有可能，但軟
      骨有多節有廣泛退化。腰椎骨折（Parsfracture）原因很
      多，或為外力、大力提重物或運動引起，也可能為本身結
      構較弱再加上外力。廣泛性退化應是椎間板軟骨及椎節椎
      間的小關節（facet），此人（原告）有這部分的退化」
      所示（見上開案件卷宗第四十二頁至第四十三頁），原告
      之椎間板軟骨及椎節椎間的小關節（facet）呈廣泛性退
      化，此或為原告造成第四腰椎骨折之原因之一，而原告已
      無法證明其所受之第四腰椎傷害為其所主張之意外事故所
      致，前已述及，則原告受有上開第四腰椎骨折之傷害，雖
      然足以認定，然原告主張此一傷害係前開意外事故所致，
      則屬無據而不能予以採信。
九、就上述爭點（四）事項，審查並論述如下：
（一）系爭保險契約之「殘廢等級與給付金額表」第四級第十六
      項「脊柱永久遺留顯著運動障礙者」，依據系爭契約第十
      七頁註十之記載，係「指頸柱完全張直，或在於胸椎以下
      前後屈、左右區及左右迴旋三種運動中，有二種運動被限
      制在生理範圍二分之一以下」之情形者，然原告僅提出輕
      度肢障之身心障礙手冊，尚無從證明原告之情狀符合上述
      殘障等級。
（二）至按一般正常四十至四十九歲成年女性之脊椎活動角度為
      「前屈四十五度、後屈二十五度、右屈及左屈每邊二十五
      度，右旋及左旋各為三十度」，此有成功大學醫院九十七
      年十一月二十一日成附醫復字第０九七００二０七三七號
      函可稽（見台灣台南地方法院九十七年度保險字第六號給
      付保險金事件卷宗第一百二十八頁至第一百二十九頁），
      而原告之術後情況，依其提出提出之成功大學醫院診斷證
      明書之記載為「術後腰椎活動角度為前屈三十五度、後屈
      五度，右屈二十度、左屈二十度，右旋十五度、左旋十五
      度」（見上開法院補字第九十七號卷宗第十一頁），對照
      上開標準，則原告之活動僅「左右迴旋運動」限制在生理
      範圍二分之一以下（正常標準為左右旋各三十度，原告為
      左右旋各十五度），其餘兩種運動則並未限制在二分之一
      以下，顯然不符合上述「二種運動被限制在生理範圍二分
      之一以下」之標準。從而原告之第四腰椎骨折，其程度顯
      不符合系爭保險契約所約定之上開殘廢給付標準，應可認
      定。
十、綜上所述，原告並無法舉證證明其所受之第四腰椎骨折之傷
    害，係伊於系爭保險契約之保險期間內，因執行職務發生意
    外事故所致，且其骨折之程度亦不符合系爭保險契約「殘廢
    等級與給付金額表」第四級第十六項之要件，而被告以原告
    之上開殘廢金請求權時效業已消滅資為抗辯，亦屬有據，從
    而原告本於系爭保險契約之法律關係，請求被告給付如其聲
    明所示之保險金與利息，為無理由，應予駁回。
十一、原告之訴既經駁回，其假執行之聲請即失所附麗，應併予
      駁回。
十二、本案事證已臻明確，兩造其餘主張與攻擊防禦方法，經核
      均與本案判決結果無影響，爰不一一審酌，附此說明。
據上論結，本件原告之訴為無理由，依民事訴訟法第七十八條
，判決如主文所示。
中    華    民    國  九十八  年    十    月  三十    日
                  民事第四庭    法  官  匡  偉
以上正本係照原本作成
如對本判決上訴，須於判決送達後二十日內向本院提出上訴狀
中    華    民    國  九十八  年    十    月  三十    日
                                書記官  巫玉媛


司法院資訊處製作；財團法人民間司法改革基金會備份。
